【裁判字號】    98,再,13
【裁判日期】    980714
【裁判案由】    分配表異議之訴
【裁判全文】
臺灣高等法院臺南分院民事判決  98年度再字第13號
再審  原告  丙○○
參  加  人  乙○○
再審  被告  安泰商業銀行股份有限公司
法定代理人  甲○○
上列當事人間分配表異議之訴事件，再審原告對於中華民國98年
5 月26日本院98年度上字第48號確定判決提起再審之訴，本院判
決如下：
    主  文
再審之訴駁回。
再審訴訟費用由再審原告負擔。
    事  實
甲、再審原告方面：
一、聲明：求為判決：(一)鈞院98年度上字第48號、臺灣嘉義地方
    法院97年度訴字第651 號確定判決均廢棄。(二)再審被告在第
    一審之訴駁回。(三)再審及前程序第一、二審訴訟費用均由再
    審被告負擔。
二、陳述：
（一）再審原告於強制執行程序中，已提出面額共新臺幣（下同
      ）500萬元之本票2張、土地登記謄本，用以證明抵押權登
      記所擔保之債權為本票債權，再審被告亦於鈞院前程序提
      出之答辯狀自承：「今上訴人（即再審原告）雖於原審中
      提出本票為證物，惟該本票僅得證明上訴人為執票人，得
      對訴外人乙○○行使票據權利。」依最高法院48年臺上字
      第887 號、及64年臺上字第1540號判例意旨，再審原告已
      盡舉證責任，原確定判決違反該判例意旨，要求再審原告
      對上揭500 萬元債權負舉證責任，自屬判決違背法令，亦
      屬適用法規顯有錯誤。
（二）鈞院上揭確定判決第6至第8頁理由，雖詳述依職權調查證
      據之內容，並依主觀推想方法，論斷再審原告對參加人乙
      ○○之500 萬元抵押債權不存在，而從分配表剔除其分配
      金額。惟鈞院於前程序實施依職權調查證據前，並無行使
      闡明權，命再審被告依民事訴訟法第194 條規定聲明證據
      ，依民事訴訟法第288 條及其修正理由，所踐行之訴訟程
      序顯然違背法令，即有重大瑕疵，而基此所為之判決，依
      最高法院43年臺上字第12號判例意旨，亦屬違背法令，當
      屬適用法規顯有錯誤，再審原告得據以提起再審之訴。
三、證據：引用前訴訟程序之立證方法。
乙、再審被告方面：
    本件未經言詞辯論，再審被告未為任何聲明或陳述。
丙、本院依職權調閱臺灣嘉義地方法院97年度訴字第651號、本
    院98年度上字第48號分配表異議之訴事件全卷。
    理  由
一、按再審之訴，應於30日之不變期間內提起。前項期間，自判
    決確定時起算，判決於送達前確定者，自送達時起算；其再
    審之理由發生或知悉在後者，均自知悉時起算；但自判決確
    定後已逾5 年者，不得提起。又再審之訴顯無再審理由者，
    得不經言詞辯論，以判決駁回之。民事訴訟法第500條第1、
    2項、第502 條第2項，分別定有明文。本件再審原告係於民
    國（下同）98年6月3日收受本院98年度上字第48號確定判決
    ，既有該送達證書附於該案卷足稽，則再審原告於98年6月1
    5日，提起本件再審之訴，顯未逾民事訴訟法第500 條第1項
    所規定之30日不變期間，其訴應為合法，合先敘明。
二、次按適用法規顯有錯誤者，當事人得以再審之訴，對於確定
    終局判決聲明不服，民事訴訟法第496 條第1項第1款，固定
    有明文。惟所謂適用法規顯有錯誤者，係指確定判決所適用
    之法規，顯然不合於法律規定，或與司法院現尚有效及大法
    官會議之解釋，或最高法院現尚有效之判例顯有違反，或消
    極的不適用法規，顯然影響裁判者而言，並不包括判決理由
    矛盾、理由不備、取捨證據、漏未斟酌證據及認定事實錯誤
    之情形在內。最高法院分別著有57年度臺上字第1091號、60
    年度臺再字第170號、及63年度臺上字第880號判例、及92年
    度臺上字第320 號判決意旨足參。足見舉凡事實審法院認定
    事實錯誤、或就當事人提出之事實及聲明之證據疏於調查、
    或調查證據欠周、或判決不備理由等，均與適用法規顯有錯
    誤之情形有間，均不得資為民事訴訟法第496 條第1項第1款
    適用法規顯有錯誤之再審事由至明（參照74年7 月印行之吳
    明軒著中國民事訴訟法下冊第1324頁見解、及最高法院80年
    度臺再字第20號、80年度臺再字第64號裁判意旨）。
三、經查再審原告雖主張其已提出證據證明系爭抵押權所擔保之
    500 萬元債權存在，應已盡舉證責任，原確定判決認其未盡
    舉證責任，為適用法規顯有錯誤云云。惟原確定判決已於理
    由欄第6至第8頁就該事項論述：「按當事人主張有利於己之
    事實者，就其事實有舉證之責任，民事訴訟法第277 條定有
    明文。次按確認法律關係不存在之訴，如被告主張其法律關
    係存在時，應由被告負舉證責任（最高法院42年臺上字第17
    0 號判例意旨參照）。又分配表異議之訴屬形成之訴，訴訟
    標的為異議權，若被上訴人（即再審被告）係以上訴人（即
    再審原告）聲明參與分配之債權不存在為異議權之理由，本
    質上即寓含有消極確認債權不存在訴訟之性質，則參與分配
    之債權存否乃判斷異議權有無之前提，亦即須先審理該債權
    存否後才就異議權加以判斷，於確認該有爭議之債權不存在
    後，始為剔除該債權於分配表外之形成判決，是依舉證責任
    分配法則，應由主張該債權存在之人負舉證之責。茲查被上
    訴人主張系爭執行事件分配表中之應受分配額應予剔除，其
    主張之事實係否認上訴人參與分配之債權存在，依上開說明
    ，即應由上訴人就其與參加人乙○○間之債權債務法律關係
    存在負舉證責任，待上訴人完成舉證責任後，被上訴人始應
    就上訴人參與分配債權不實之權利障礙事實負舉證責任。經
    查：(一)．．．核諸上開所陳，上訴人於原審及本院所供不同
    ，且其與參加人乙○○所述借款金額、時間出入甚大，已違
    常情。至於上訴人所稱「交付借款方式皆係伊收到會錢時，
    於父母親面前以現金交付予參加人乙○○，作為乙○○確有
    向伊借款之證明。」倘係真正，上訴人何以未就參加人借款
    時間及金額詳為記載，或由參加人乙○○出具簽收證明，以
    為日後上訴人請求還款之依據，上訴人上開所辯借款經過，
    殊難採信。(二)上訴人自陳70年進入自來水公司當時月薪僅約
    7、8千元，本院函查合作金庫銀行嘉義分行上訴人帳戶往來
    明細資料，上訴人於86年6月間薪資水平約為4萬7719元，以
    全年14個月計算所得僅66萬8066元。依上訴人服務年資，上
    訴人於80年間全年所得，應較86年所得66萬元為低。上訴人
    復自承80年間應負擔全家家庭生活及兩名就學子女費用，以
    其薪資是否具有相當資力，借貸予參加人乙○○每次每筆數
    十萬元不等之金額，顯有疑問。至於上訴人帳戶往來明細資
    料，上訴人現金支出超過10萬元部分雖有86年5月2日（11萬
    2000元）、12月2日（11萬8000元）、12月5日（20萬元）、
    12月13日（20萬元）、87年1月3日（12萬元）、2月6日（36
    萬3000元）、2 月2日（12萬70 00元）、4月2日（12萬元）
    、7月13日（22萬元）、8月3日（14萬元）、88年3月25日（
    10萬元）、4月2 日（10萬元）、5月3日（10萬元）、7月13
    日（10萬元）、11月3日（37萬元）、11月9日（20萬元）、
    12月1 日（40萬元）等流動支出，與上訴人及參加人乙○○
    上開所述借款金額有達50萬或80萬元，甚至上百萬元者不符
    ，是否供借貸予參加人乙○○使用，已難採信，上訴人並未
    舉證證明，本院無從為有利於上訴人之判斷。另上訴人辯稱
    參加人向伊借款，伊係以起會方式借予參加人，亦無相關資
    料可供佐證，洵無足取。(三)再查系爭本票簽發日期分別為93
    年12月1日、94年12月12日，而系爭房地設定500萬元抵押權
    時間為95年12月28日，已相隔時日甚久，上訴人於原審固稱
    ：「（本票係在93、94年簽的，為何抵押權設定是在95年底
    ，96年1 月才登記？）我是想說本票沒什麼保障，所以才去
    設定抵押權。之前因為父母親還在，但是後來父母親不在，
    我就想要有個保障。」、「（你父母何時過世的？）母親約
    在88年，父親約在90年‧‧」（原審卷第51頁），依上所述
    ，上訴人自承其父母分於88年及90年間去世，上訴人倘欲其
    債權獲得相當之保障，衡情應於其父母於88年或90年間去世
    之際即要求參加人乙○○設定抵押以供擔保，惟上訴人係於
    其父死亡3、4年後始要求參加人乙○○開立本票，再於95年
    12月28日為抵押權之設定，與其所辯「因父母親去世，為取
    得保障始設定抵押權。」云云，不相符合。此外上訴人復無
    其他積極證據證明，難認上訴人與參加人乙○○間有500 萬
    元之借款債權存在。」等語甚詳，而有該確定判決存卷足稽
    。據此已難認原確定判決之認事用法，有何違背舉證責任分
    配之法則，況單從再審原告所提出之本票2 紙及土地登記謄
    本形式觀之，亦不足據以認定再審原告所主張之500 萬元債
    權確實存在，是再審原告指摘原確定判決適用舉證責任分配
    法則違誤，有適用法規顯有錯誤情事，已非有據。
四、次查再審原告雖又主張原確定判決未行使闡明權，命再審被
    告聲明證據云云。然查前訴訟程序既屬消極確認之訴，自應
    由再審原告就其債權存在之事實負舉證責任後，始由再審被
    告舉反證推翻之，原確定判決就兩造於前訴訟程序之舉證責
    任分配已為論述，並斟酌全辯論意旨及調查證據之結果，依
    自由心證判斷事實真偽，而認再審原告所舉之證據，並不足
    以證明系爭抵押權所擔保之500 萬元債權存在，既有如上述
    。矧再審原告於原確定判決行言詞辯論期日，經合法通知復
    未到場為任何辯論，致由再審被告聲請為一造辯論，復有該
    原確定判決訴訟案卷為憑，則縱原確定判決辯論期日，法院
    欲行使闡明權，命再審原告聲明證據，亦無從為之。再審原
    告指原確定判決有違反民事訴訟法第199條第2項規定，未闡
    明命再審被告聲明證據之違法，亦非有據。
五、綜上所述，再審原告徒憑己見，任意指摘原確定判決適用舉
    證責任分配法則違誤，有適用法規顯有錯誤之情事，依民事
    訴訟法第496 條第1項第1款規定，提起本件再審之訴，求廢
    棄原確定判決，改判如再審聲明所示，顯無再審理由，爰不
    經言詞辯論，逕予判決駁回之。
六、據上論結，本件再審之訴為無理由，應依民事訴訟法第 502
    條第2項、第78條，判決如主文。
中    華    民    國    98    年    7    月     14    日
                  民事第四庭  審判長法  官  王惠一
                                    法  官  蘇重信
                                    法  官  林永茂
上為正本係照原本作成。
不得上訴。
中    華    民    國    98    年    7    月     14    日
                                    書記官  謝素嬿


司法院資訊處製作；財團法人民間司法改革基金會備份。
